【裁判字號】    95,交聲,1445
【裁判日期】    951115
【裁判案由】    交管條例聲異
【裁判全文】
臺灣板橋地方法院交通事件裁定        95年度交聲字第1445號
原處分機關  臺北市交通事件裁決所
異  議  人
即受處分人  甲○○
上列受處分人因違反道路交通管理處罰條例案件，對於臺北市交
通事件裁決所中華民國九十五年八月十五日所為之處分（原處分
案號：北市裁二字第裁二二─ＡＥＵ一四一八二六號），聲明異
議，本院裁定如下：
    主  文
原處分撤銷。
甲○○汽車駕駛人，駕駛汽車經測試檢定酒精濃度超過規定標準
，吊扣駕駛執照壹年。
    理  由
一、原處分意旨略以：異議人即受處分人甲○○於民國九十五年
    三月十四日零時四十六分許，駕駛車牌號碼為七Ｋ─八二九
    八號自用小客車，行經臺北市○○○路與新生北路交岔路口
    時因酒精濃度超過標準（呼氣酒精濃度值為每公升零點六二
    毫克），違反道路交通管理處罰條例第三十五條第一項第一
    款之規定，經臺北市政府警察局交通警察大隊中山分隊於以
    北市警交字第ＡＥＵ一四一八二六號號舉發違反道路交通管
    理事件通知單舉發，嗣經原處分機關依上開規定而於九十五
    年八月十五日以北市裁二字第裁二二─ＡＥＵ一四一八二六
    號裁決書，裁處異議人罰鍰新臺幣（下同）四萬九千五百元
    ，吊扣駕駛執照一年。
二、聲明異議意旨略以：異議人上開酒後駕車之行為，因同犯刑
    法第一百八十五條之三公共危險罪，經臺灣板橋地方法院檢
    察署檢察官於九十五年四月十六日以九十五年度偵字第六九
    七七號為緩起訴處分，緩起訴處分期間為一年，並因而支付
    二萬元之款項予財團法人犯罪被害人保護協會，並非無罪之
    不起訴處分，原處分顯有違誤，為此聲明異議請求撤銷原處
    分等語。
三、按「汽車駕駛人有左列情形之一者，不得駕車：（中略）二
    飲用酒類或其他類似物後其吐氣所含酒精濃度超過每公升零
    點二五毫克或血液中酒精濃度超過百分之零點零五以上者。
    」、「汽車駕駛人，駕駛汽車經測試檢定有左列情形之一者
    ，處新臺幣一萬五千元以上六萬元以下罰鍰，並當場禁止其
    駕駛及吊扣其駕駛執照一年。因而肇事致人受傷者，並吊扣
    其駕駛執照二年；致人重傷或死亡者，吊銷其駕駛執照，並
    不得再考領：一酒精濃度超過規定標準。（下略）」，道路
    交通安全規則第一百一十四條、道路交通管理處罰條例第三
    十五條第一項第一款分別定有明文。經查：
  (一)異議人於上偕時地於吐氣所含酒精濃度達每公升零點六二毫
    克之情形下，駕駛自用小客車行駛，違反道路交通管理處罰
    條例第三十五條第一項第一款之規定而為警攔查舉發，並由
    原處分機關據以裁處罰鍰四萬九千五百元及吊扣駕駛執照一
    年；另因其行為同屬服用酒類不能安全駕駛動力交通工具而
    駕駛，觸犯刑法第一百八十五條之三公共危險罪，經臺灣板
    橋地方法院檢察署檢察官於九十五年四月十六日以九十五年
    度偵字第六九七七號為緩起訴處分，緩起訴處分期間為一年
    ，異議人並因緩起訴處分書之命令支付二萬元之款項予財團
    法人犯罪被害人保護協會等情，業據異議人供承甚明，復有
    上開舉發通知單、裁決書、不起訴處分書與臺北富邦銀行存
    摺類存款存入存根影本在卷可稽。
  (二)異議人雖以上開情詞辯。惟：
    1.按九十四年二月五日公布，並於九十五年二月五日施行之
      行政罰法第二十六條第一項、第二項規定：「一行為同時
      觸犯刑事法律及違反行政法上義務規定者，依刑事法律處
      罰之。但其行為應處以其他種類行政罰或得沒入之物而未
      經法院宣告沒收者，亦得裁處之。」、「前項行為如經不
      起訴處分或為無罪、免訴、不受理、不付審理之裁判確定
      者，得依違反行政法上義務規定裁處之。」，此即法理上
      一事不二罰原則之具體規定。究其立法目的，係因一行為
      同時觸犯刑事法律及違反行政法上義務規定時，由於刑罰
      與行政罰同屬對不法行為之制裁，而刑罰之懲罰作用較強
      ，故依刑事法律處罰，即足資警惕時，實無一事二罰再處
      行政罰之必要，且刑事法律處罰，由法院依法定程序為之
      ，較符正當法律秩序，應予優先適用，職是，因同時觸犯
      刑事法律及違反行政法上義務規定之行為，行政機關得否
      科以與刑罰相類之行政罰處罰，端視該行為之刑事訴追或
      審判程序終局結果而定，在刑事訴追、審判程序尚未終局
      確定前，行政機關自不得逕予裁罰，至於沒入或其他種類
      行政罰，因兼具維護公共秩序之作用，為達行政目的，行
      政機關仍得併予裁處。又此所稱「其他種類行政罰」，係
      指違反行政法上之義務應受「裁罰性」之「不利處分」而
      言，依行政罰法第二條規定，應包括限制或禁止行為之吊
      扣證照處分在內。
    2.再按觸犯刑事法律之犯罪行為，除得經檢察官之起訴，並
      由法院審理後，為有罪科刑、無罪、免訴、不受理、不付
      審理之裁判外，如檢察官認該行為所涉為死刑、無期徒刑
      或最輕本刑三年以上有期徒刑以外之罪，於參酌刑法第五
      十七條所列事項及公共利益之維護，認以緩起訴為適當者
      ，得定一年以上三年以下之緩起訴期間為緩起訴處分，並
      同時命被告為一定之金錢給付，而該金錢給付因係附隨於
      緩起訴處分之負擔，性質上並非刑罰，核與前開行政罰第
      二十六條所稱一事不二罰係指制裁性質之「處罰」不同，
      受緩起訴處分之人自不得以其已履行該緩起訴處分所命之
      金錢給付為由，援引上開行政罰法第二十六條之規定，主
      張就同一行為免受行政罰。
    3.然因經檢察官為「緩起訴」處分者，於「緩起訴」之猶豫
      期間內，檢察官可對其持續觀察，若認其顯無反省警惕之
      情或根本欠缺反省警惕之能力（即符合刑事訴訟法第二
      百五十三條之三第一項所列三款情形）者，得依職權或依
      告訴人之聲請，將緩起訴處分撤銷並依法追訴，法院則得
      依審理結果，為有罪科刑之裁判，亦即在緩起訴處分之猶
      豫期間內，刑事訴追程序仍未終局確定，此與不起訴處分
      確定後，刑事訴追程序終結，檢察官原則上不得就同一行
      為再行起訴之法律效果迥異。是以緩起訴處分自不得類推
      不起訴處分，而適用行政罰法第二十六條第二項之規定。
      從而經檢察官為緩起訴處分之行為，如同時違反行政法上
      義務之規定，在緩起訴處分於猶豫期間期滿前，因刑事訴
      追程序尚未確定終結，行為人仍有因緩起訴遭撤銷而受刑
      事追訴處罰之可能，此時行政機關若逕行依法行政裁罰，
      毋寧將使行為人有同時遭受行政處罰及刑事處罰之可能，
      故參酌行政罰法第二十六條之立法意旨，違反行政法上義
      務之行為，若同時亦經檢察官另為緩起訴處分時，行政機
      關應待緩起訴處分實質確定（即緩起訴猶豫期間經過而未
      經撤銷）後，因行為人已最終確定免於受刑事處罰時，行
      政機關方得為與刑罰相類之罰鍰處分。
    4.本件異議人同一酒後駕車之行為，因同時觸犯刑法第一百
      八十五條之三之公共危險罪，經臺灣板橋地方法院檢察署
      檢察官偵查後於九十五年四月十六日為緩起訴處分，其期
      間為一年，異議人並應支付二萬元之款項予財團法人犯罪
      被害人保護協會，業如前述，是受處分人在此之後，因同
      一案件於九十五年八月十五日經原處分機關裁罰，則由於
      上開緩起訴處分目前仍未實質確定，異議人日後仍有遭撤
      銷緩起訴而受刑事追訴之可能，而本件裁罰之罰鍰部分，
      其性質復與刑法第一百八十五條之三所定罰金性質相同，
      原處分機關未待刑事處罰程序確定即逕予裁處罰鍰之處分
      ，即與行政罰法第二十六條第一項之規定有違，而非適法
      。至於原處分裁處吊扣駕駛執照一年之部分，其屬與刑罰
      所定「自由刑」、「罰金刑」性質不同之「其他種類行政
      罰」，依行政罰法第二十六條第一項但書之規定，仍得裁
      罰。
  (三)綜上所述，原處分機關未待刑事處罰程序確定，即逕予併為
    裁處罰鍰及吊扣駕駛執照之處分，核與行政罰法第二十六條
    第一項之規定有違，而非適法，應由本院將原處分撤銷，並
    依道路交通管理處罰條例第三十五條第一項第一款前段之規
    定，改裁處吊扣異議人之駕駛執照一年，以期適法。至於同
    條款所定罰鍰處分之部分，應由原處分機關視該行為之刑事
    訴追或審判程序終局結果確定後，再為適法之處理，附此敘
    明。
四、據上論斷，應依道路交通案件處理辦法第二十條前段，裁定
    如主文。
中    華    民    國    95    年    11    月    15    日
                      交通法庭  法  官  楊  博  欽
以上正本證明與原本無異
如不服本裁定應於送達後5日內向本院提出抗告狀
                                書記官  李  慈  容
中    華    民    國    95    年    11    月    15    日


司法院資訊處製作；財團法人民間司法改革基金會備份。
